臺灣高等法院刑事判決　　　　　　　 96年度交上易字第118號
上　訴　人
即　被　告　丁○○
選任辯護人　姜智逸律師
上列上訴人因公共危險案件，不服臺灣基隆地方法院95年度交易
字第71號，中華民國 96年2月14日第一審判決（起訴案號：臺灣
基隆地方法院檢察署 95年度偵字第371號），提起上訴，本院判
決如下：
    主  文
上訴駁回。
    事  實
一、丁○○於民國95年1月7日晚間7時30分許起，至同年月8日凌
    晨0時許止，在基隆市○○路某處及凱悅KTV店，飲用啤酒等
    酒精性飲料後，已處於酒後不能安全駕駛動能交通工具之狀
    態。詎其明知飲用酒精性飲料後，將導致反應遲鈍，有增加
    發生車禍之可能性，竟酒後駕駛車牌號碼3131-EL 號自用小
    客車，其妻黃雅琳則乘坐於該車右前座，沿國道一號高速公
    路，由基隆往臺北方向行駛，於同年月8日凌晨零時49 分許
    ，行經國道一號高速公路南向4.8 公里處（屬基隆市七堵區
    ），適有乙○○駕駛QO-4867 號自用小客車，右前座乘載丙○○，在同向左側內線車道行駛，丁○○因不勝酒力，其車
    與乙○○之車發生擦撞（均無人受傷），雙方乘員下車查看
    後，丁○○復回3131-EL 號自用小客車內欲拿行動電話，適
    有甲○○駕駛車號196-MR營業用小客車，亦沿國道一號高速
    公路外側車道往南行經該處，因閃避不及，撞及停於外側車
    道之3131-EL 自用小客車。嗣經警據報到場處理，並測得丁○○呼氣中所含酒精濃度為每公升0.61毫克，已達酒後不能
    駕駛動力交通工具之程度。詎丁○○為隱避自己上開公共危
    險罪責，於前來處理之國道公路警察局第一警察隊警員詢問
    時，偽稱駕駛3131-EL 號自用小客車肇事之人為其妻黃雅琳
    ，黃雅琳亦基於使真正犯人丁○○隱避酒後駕車之公共危險
    罪責之犯意，向詢問之警員冒稱係自己駕駛上開車輛肇事（
    黃雅琳因涉犯頂替罪，由檢察官另行偵辦中）。
二、案經內政部警政署國道公路警察局第一警察隊移送臺灣基隆
    地方法院檢察署檢察官偵查後起訴。
    理  由
壹、關於證據能力部分：
一、按被告以外之人於審判外之言詞或書面陳述，除法律有規定
    者外，不得作為證據，刑事訴訟法第159條第1項定有明文。
    證人乙○○、丙○○及甲○○於警詢時之陳述，核係被告以
    外之人於審判外之陳述，而屬傳聞證據，且查無同法第 159
    條之1、之2、之3及之4之法定傳聞證據例外可用之情形，而
    公訴人、被告及選任辯護人於原審審理時均同意不以之為證
    據，本院審理時，被告及選任辯護人亦爭執其證據能力，是
    上開證人於審判外之陳述，自不得作為本案之證據，合先敘
    明。
二、按除刑事訴訟法第159條之1、之2、之3之規定外，下列文書
    亦得為證據：一、除顯有不可信之情況外，公務員職務上製
    作之紀錄文書、證明文書。二、除顯有不可信之情況外，從
    事業務之人於業務上或通常業務過程所須製作之紀錄文書、
    證明文書。三、除前二款之情形外，其他於可信之特別情況
    下所製作之文書，同法第159條之4定有明文。查本案卷附酒
    精濃度測試紙5 紙（被告及證人黃雅琳、乙○○、丙○○及
    甲○○）、國道公路警察局第一警察隊製作之刑法第185 條
    之3案件測試觀察紀錄表1紙、道路交通事故現場圖、道路交
    通事故調查報告表(一)(二)等各1 份、國道公路警察局第一警察
    隊道路交通事故初步分析研判表1紙、肇事車輛等照片28 張
    及交通部公路總局臺北區監理所基隆監理站95年7月3日北監
    基字第0950008070號函1 份（含附件）等（以上均為影本）
    ，係公務員職務上製作之紀錄文書，且查無顯不可信之情形
    ，合於上開刑事訴訟法第159條之4第1 款規定，自具有證據
    能力，得為本案之證據。
貳、認定犯罪所憑之證據及理由：
一、訊據被告丁○○固坦承於上揭時地，伊與證人即其妻黃雅琳
    共乘之3131-EL號自用小客車，與證人乙○○所駕駛之QO-48
    67號自用小客車發生擦撞，員警據報抵達處理後，伊經警測
    得呼氣中所含酒精濃度為每公升0.61毫克之事實，惟矢口否
    認有何酒後駕車之公共危險行為，辯稱：伊至基隆參加喜宴
    ，喜宴期間喝很多酒，因伊已喝醉，所以由基隆東岸停車場
    取車後，即由證人黃雅琳駕駛3131-EL 號自用小客車，伊則
    坐在右前座睡覺休息，車禍發生時，駕駛人係證人黃雅琳，
    伊並未駕車，亦未要求黃雅琳頂替等語。辯護人則辯稱證人
    丙○○、乙○○證言不實在，係誣陷被告，並不足採等語。
二、經查：
（一）被告與證人黃雅琳共乘之3131-EL 號自用小客車，與證人
      乙○○所駕駛之QO-4867號自用小客車，於 95年1月8日凌
      晨零時49分許，在國道一號高速公路南下4.8 公里處發生
      擦撞，國道公路警察局第一警察隊小隊長蔡源璋據報抵達
      車禍現場，對被告施以呼氣酒精濃度測試，測得被告呼氣
      中所含酒精濃度為每公升0.61毫克等情，業據被告供承屬
      實，且有酒精濃度測試紙1 紙、國道公路警察局第一警察
      隊製作之刑法第185條之3 案件測試觀察紀錄表1紙、道路
      交通事故現場圖、道路交通事故調查報告表(一)(二)各1 份、
      國道公路警察局第一警察隊道路交通事故初步分析研判表
      1紙及肇事車輛等照片28 張等在卷可憑，被告此部分供述
      核與事實相符，堪信為真實。
（二）又當人飲酒後，若以呼氣酒精濃度測試器測得之濃度達到
      每公升0.5 毫克時，其反應較慢，感覺減低，將影響駕駛
      ；達到每公升0.75毫克時，思考、個性及行為均會改變；
      達到每公升1.0 毫克時，步態不穩，噁心嘔吐，精神混惑
      不清晰；達到每公升1.5 毫克時，說話不清楚，感覺喪失
      ，視力模糊；達到每公升2.0 毫克時，體溫與血糖均降低
      ，肌肉控制差，甚且導致癲癇發作；達到每公升3.5 毫克
      時，則已至神智不清，反射減低及呼吸抑制等情，有行政
      院國軍退除役官兵輔導委員會臺北榮民總醫院88年8月5日
      北總內字第26868號函附卷可憑。就本案而言，3131-EL
      號自用小客車係由被告駕駛，而被告為警查獲後，其呼氣
      酒精濃度值達每公升0.61毫克，且其酒後駕駛自用小客車
      與證人乙○○所駕駛之自用小客車發生擦撞，顯有無法安
      全駕駛之情形，亦有國道公路警察局第一警察隊製作之刑
      法第185條之3案件測試觀察紀錄表1 紙在卷可參，顯見被
      告為警查獲當時，已處於酒後不能安全駕駛動力交通工具
      之情狀甚明。
三、按證人之陳述有部分前後不符，或相互間有所歧異時，究竟
    何者為可採，法院仍得本其自由心證予以斟酌，非謂一有不
    符或矛盾，即應認其全部均為不可採信。尤其關於行為動機
    ，手段及結果等之細節方面，證人之證言有時難免有予渲染
    之可能，然其基本事實之陳述，若果與真實性無疑時，則仍
    非不得予以採信（參照最高法院74年台上字第1599號判例意
    旨），亦即多數證人間就同一事實之陳述彼此稍有差異，或
    同一證人前後證言略有出入，此乃各人之記憶不清，或細節
    未交代清楚，或其描述用語不同，省略片段情節，或紀錄之
    詳簡有異所致，倘其主要陳述一致，應得採為裁判之基礎，
    非謂其中有一部分互有出入，即認全部均屬無可採取。又人
    類對於事物之注意及觀察，有其能力上之限制，未必如攝影
    機或照相機般，對所發生或經歷的事實能機械式無誤地捕捉
    ，亦未必能洞悉事實發生過程之每一細節及全貌。且常人對
    於過往事物之記憶，隨時日之間隔而漸趨模糊或失真，自難
    期其如錄影重播般地將過往事物之原貌完全呈現。此外，因
    個人教育程度、生活經驗、語言習慣之不同，其表達意思之
    能力與方式，亦易產生差異。故供述證據每因個人觀察角度
    、記憶能力、表達能力、誠實意願、嚴謹程度及利害關係之
    不同，而有對相同事物異其供述之情形發生，而其歧異之原
    因，未必絕對係出於虛偽所致（參照最高法院92年度台上字
    第4387號判決意旨）。經查：
（一）證人乙○○於檢察官偵訊及原審審理時均一致證稱：其所
      駕駛之QO-4867號自用小客車與3131-EL號自用小客車發生
      擦撞後，雙方即下車處理，其看見被告自駕駛座下車，證
      人黃雅琳則自副駕駛座下車，證人丙○○與被告發生衝突
      ，其即上前先將證人丙○○拉開，再去車內欲取出警示用
      三角架，此時證人甲○○所駕駛之計程車即自後再撞到31
      31-EL號自用小客車等語；而證人丙○○於檢察官偵查中
      及原審審理時亦明確證稱：其搭乘證人乙○○所駕駛之QO
      -4867號自用小客車，與3131-EL號自用小客車發生擦撞後
      ，3131-EL 號自用小客車駕駛座玻璃窗沒有拉下來，所以
      未看到是何人駕駛，但是車禍後其先下車欲找對方駕駛理
      論，其間即見被告自駕駛座下來，其尚未開口，被告即說
      年輕人你撞到賓士車賠不起，並推其肩膀一下，之後證人
      黃雅琳才從右邊副駕駛座下來，其當時雖有喝酒，但是男
      女還分得清楚，且自駕駛座走下來的人頭髮短短約5、6公
      分，體型壯碩，比其高大，不可能是證人黃雅琳等語明確
      。互核證人乙○○、丙○○證述內容，關於本案車禍發生
      後係被告自3131-EL 號自用小客車駕駛座下來，且被告有
      與證人乙○○、丙○○發生爭執之事實，2人 證述情節一
      致。另查證人甲○○於檢察官偵查中及原審審理時證稱：
      伊駕駛之計程車自後撞到3131-EL 號自用小客車後，看到
      被告在3131-EL 號自用小客車內，當時證人黃雅琳已在車
      外，之後被告即從駕駛座的門出來，並將伊拉到旁邊告以
      等一下警察來就說是證人黃雅琳開的，把責任推給另一台
      車，因為對方有喝酒，這樣就可以跟對方索賠，伊想反正
      有人賠，講誰也沒有關係，所以最早在警察局是說3131-E
      L 號自用小客車係證人黃雅琳開的，後來正式做談話紀錄
      時，警察叫伊想清楚，伊想沒有必要做偽證，所以即向警
      察說不清楚3131-EL 號自用小客車駕駛人係何人，但伊可
      以確定車子是被告駕駛的，因為伊在製作警詢筆錄時，被
      告一直在旁邊使眼色，要伊依照之前所說的向警察陳述等
      語。可見被告確於車禍後有與證人乙○○及丙○○發生爭
      執，該2 證人既於車禍發生後立即下車欲找對方駕駛人理
      論，則對於究係何人從3131-EL 駕駛座下來，何人為駕駛
      人，自係相當關注，而本院觀諸被告與證人黃雅琳之身形
      差距甚大，縱本件車禍發生時燈光昏暗，且證人乙○○及
      丙○○2 人均有飲用酒類，惟渠等呼氣酒精濃度僅分別為
      每公升0.49、0.43毫克，尚未至識人不清之程度，應無錯
      認之理，且依一般常理推論，倘被告非3131-EL 號自用小
      客車駕駛人，要無令證人甲○○為虛偽陳述之必要，再衡
      諸證人黃雅琳經警施以呼氣酒精濃度測試結果，並無酒精
      反應，有證人黃雅琳之酒精濃度測試紙1 紙在卷可查，衡
      之常理，被告若諉稱證人黃雅琳係駕駛人，對被告而言最
      為有利，足徵證人乙○○、丙○○上開所證情節，應非子
      虛。從而，3131-EL 號自用小客車於車禍發生時，係由被
      告駕駛之事實至堪認定。被告辯稱證人乙○○及丙○○酒
      後，且車禍發生當時燈光昏暗，應係錯認駕駛人等語，核
      係事後卸責之詞，委不足採。
（二）關於證人乙○○證稱於車禍發生後，被告未再返回3131-E
      L 號自用小客車等情，雖與證人丙○○於原審審理時證稱
      被告有再返回3131-EL 號自用小客車內，及與證人甲○○
      於檢察官偵查中及原審審理時證述自後撞到3131-EL 號自
      用小客車時，被告在3131-EL 號自用小客車車內等情有所
      歧異，且核與上開經認定之事實不符。然觀諸證人乙○○
      係駕駛人，於車禍後不僅要下車為緊急安全之處置，以防
      後車追撞，復要排解證人丙○○與被告間之爭執，且旋發
      生證人甲○○在後追撞3131-EL 號自用小客車之事情，在
      如此短暫時間內，要難苛責證人乙○○對於車禍發生前後
      情節均詳為觀察並記憶。又證人丙○○於檢察官偵查中證
      稱，證人甲○○所駕車輛自後撞到3131-EL 號自用小客車
      時，沒有人在3131-EL 號自用小客車內等情，固與證人乙○○上開證述撞到3131-EL 號自用小客車時，被告在車內
      等語不符，惟證人丙○○於原審審理時已明確證稱，被告
      所駕車輛與證人乙○○所駕車輛發生車禍後，被告有再次
      返回所駕車輛內之事實，而被告復自承係於再次返回車內
      時，遭證人甲○○自後追撞等情，顯見證人丙○○就被告
      返回3131-EL 號自用小客車及該車遭證人甲○○自後追撞
      之先後順序，記憶顯然有誤，而非故意為虛偽之陳述。綜
      此，證人乙○○、甲○○上開證述歧異部分，既分係出於
      觀察不清及記憶有所錯誤，且核屬枝節事項，無涉於犯罪
      之主要事實，自難據以摒棄證人甲○○及丙○○證言之證
      明力。
（三）證人蕭文盛即製作證人甲○○警詢筆錄之國道公路警察局
      第一警察隊汐止分隊員警於原審審理時雖到庭證稱，於製
      作證人甲○○筆錄時，並未看到被告對證人甲○○使眼色
      等語（見原審卷第102 頁），而與證人甲○○證述被告有
      此舉止之情節不同。惟被告既希望證人甲○○向警員為不
      實之陳述，自無使其使眼色之舉止遭警發覺之理，是證人
      蕭文盛未查覺此情，乃合於常情，要難以之否定證人甲○○證言之信憑性。
（四）查證人乙○○及甲○○於檢察官偵查中及原審審理時均經
      依法具結，其證言之信憑性已獲得擔保，且證人乙○○及
      甲○○因本件車禍受有損害，本即可依法向被告求償，故
      被告僅憑該二證人有向其提起民事訴訟求償乙節，即認該
      二證人所為證言不具可信性等語，亦無足採信。故辯護人
      辯稱證人丙○○、乙○○證言不實在，係誣陷被告云云，
      並不足採。
四、至於證人陳諾詩於原審審理時雖證稱，95年1月7日與被告及
    證人黃雅琳在基隆市凱悅KTV 唱歌，之後被告及證人黃雅琳
    即前往東岸停車場取車，其在東岸停車場門口看見被告及證
    人黃雅琳正欲開車離去，當時看見開車的是證人黃雅琳等語
    （見原審卷第135、136頁），據此固可證明證人陳諾詩於東
    岸停車場門口看見被告及證人黃雅琳之時點，係由證人黃雅
    琳駕車之事實，惟證人陳諾詩既另證稱於東岸停車場看見被
    告2 人後，即下去東岸停車場地下室取車，可見證人陳諾詩
    並未看見被告及證人黃雅琳離去東岸停車場後之情形，而被
    告2 人離去東岸停車場後，復非無可能改由被告駕車，是在
    別無其他積極證據為佐下，僅憑證人陳諾詩上開證言，尚無
    足以推翻本件車禍發生時駕駛3131-EL 號自用小客車之人即
    係被告。
五、再者，證人黃雅琳為被告之配偶，與被告關係密切，且查其
    又因頂替罪遭檢察官另案偵辦中，有檢察官簽辦單及證人黃
    雅琳之前案紀錄表附卷足佐，是證人黃雅琳於原審審理時具
    結所為肇事當時渠為駕駛人等語，即有迴護被告之嫌，在查
    無其他積極證據可佐下，亦難逕以證人黃雅琳之證言資為有
    利於被告之認定。
六、綜上所述，被告之辯解均無足採，本案事證明確，被告之犯
    行洵堪認定，應予依法論科。
參、論罪部分：
一、新舊法比較：
    被告丁○○行為後，刑法及刑法施行法部分條文業經修正公
    布，並均於95年7月1日施行。修正後刑法第2條第1項之規定
    ，係規範行為後法律變更所生新舊法律比較適用之準據法，
    於修正後刑法施行後，應適用修正後刑法第2條第1項規定之
    「從舊從輕」之原則，茲分述如下：
  (一)刑法施行法於 95年6月14日修正，增訂第1條之1，明訂中華
    民國94年1月7日刑法修正施行後，刑法分則編所定罰金之貨
    幣單位為新台幣。94年1月7日刑法修正時，刑法分則編未修
    正之條文定有罰金者，自94年1月7日刑法修正施行後，就其
    所定數額提高為30倍，但72年6月26日至 94年1月7日新增或
    修正之條文，就其所定數額提高為3倍。刑法第185條之3 之
    罰金刑，依修正前規定為銀元30000元即新臺幣90000元，而
    依修正後之規定，上開法條之罰金貨幣單位為新臺幣，且因
    屬72年6月26日至94年1月7日新增之條文，罰金數額提高為3
    倍，故修正後之罰金刑為新臺幣90000 元，修正前後之最高
    罰金數額相同，但有關罰金刑之最低數額，新法第33條第 5
    款規定罰金最低額，由銀元1元以上，修正為新台幣1000 元
    以上，以百元計算之。因之刑法分則條文中有罰金刑者，其
    罰金之最低額業經修正為新台幣1000元以上，是以新法並非
    較有利於被告，應依新法第2條第1項前段規定，適用被告行
    為時之刑法第185條之3（條文本身未修正）規定論處。
  (二)易科罰金折算標準部分：被告行為時之舊法第41條第1 項前
    段規定：「犯最重本刑為五年以下有期徒刑以下之刑之罪，
    而受六個月以下有期徒刑或拘役之宣告，因身體、教育、職
    業、家庭之關係或其他正當事由，執行顯有困難者，得以一
    元以上三元以下折算一日，易科罰金。」，且被告行為時之
    易科罰金折算標準，修正前罰金罰鍰提高標準條例第2 條前
    段（95年7月1日修正公布刪除）規定，就其原定數額提高為
    100倍折算1日，則本件被告行為時之易科罰金折算標準，應
    以銀元300 元折算1日，經折算為新臺幣後，應以新臺幣900
    元折算為1日。惟新法第41條第1項前段則規定：「犯最重本
    刑為五年以下有期徒刑以下之刑之罪，而受六個月以下有期
    徒刑或拘役之宣告者，得以新臺幣一千元、二千元或三千元
    折算一日，易科罰金。」，比較新舊法之易科罰金折算標準
    ，新法之規定並無較有利於被告之情形，爰依新法第2條第1
    項前段規定，適用被告行為時之舊法第41條第1 項前段規定
    ，定其易科罰金之折算標準。
二、核被告丁○○所為，係犯刑法第185條之3之服用酒類不能安
    全駕駛動力交通工具而駕駛罪。
肆、原判決應予維持之理由：
    原審以被告罪證明確，適用刑法第2條第1項、第185條之3，
    修正前刑法第41條第1 項前段，修正刪除前罰金罰鍰提高標
    準條例第2條，現行法規所定貨幣單位折算新臺幣條例第2條
    之規定，並審酌被告酒後駕車，漠視他人生命及身體安全，
    破壞公共交通安全非輕，暨其犯後猶飾詞否認犯行，致其妻
    子涉有頂替、偽證罪嫌之可能等一切情狀，判處被告有期徒
    刑三月，如易科罰金，以銀元三百元即新臺幣九百元折算一
    日。原審認事用法並無不當，量刑亦屬適當，被告提起上訴
    ，猶執陳詞指稱伊至基隆參加喜宴，喜宴期間喝很多酒，因
    伊已喝醉，由基隆東岸停車場取車後，即由證人黃雅琳駕駛
    3131-EL 號自用小客車，伊則坐在右前座睡覺休息，車禍發
    生時，駕駛人係證人黃雅琳，伊並未駕車，亦未要求黃雅琳
    頂替云云，指摘原審判決不當，其上訴為無理由，應予駁回
    。
伍、據上論斷，應依刑事訴訟法第368條，判決如主文。
本案經檢察官劉靜婉到庭執行職務。
中　　華　　民　　國　　96　　年　　5 　　月　　31　　日
　　　　　　　　　刑事第七庭    審判長法　官  黃麗生
　　　　　　　　　　　　　　　　　　  法　官  許宗和
　　　　　　　　　　　　　　　　　　  法　官  許錦印
以上正本證明與原本無異。
不得上訴。
                                      書記官  楊妙恩
中　　華　　民　　國　　96　　年　　6 　　月　　5 　　日
附錄：本案論罪科刑法條全文
刑法第185條之3：
服用毒品、麻醉藥品、酒類或其他相類之物，不能安全駕駛動力
交通工具而駕駛者，處1年以下有期徒刑、拘役或3萬元以下罰金
。
